最高法院刑事判決　　　　　　　　　　　　　　　　九十一年度台上字第四五八號
　　上　訴　人　台灣高等法院檢察署檢察官
　　上　訴　人
　　即　被　告　丙○○
　　被　　　告　甲○○
　　　　　　　　乙○○
　　右二人共同
　　選任辯護人　陳紹淓律師
右上訴人等因被告等違反山坡地保育利用條例案件，不服台灣高等法院中華民國八十
九年十一月七日第二審更審判決（八十九年度上更(二)字第二七○號，起訴案號：台灣
桃園地方法院檢察署八十三年度偵字第六九○二號），提起上訴，本院判決如左：
    主  文
原判決撤銷，發回台灣高等法院。
    理  由
一、上訴人即被告丙○○部分：
本件原判決認定上訴人即被告丙○○與乙○○於民國八十三年一月一日，取得坐落桃
園縣龜山鄉兔坑村二七｜二二號桃園砂石場（行）經營權利，旋邀得甲○○、戴麗珠
（未經起訴）加入合夥，為取得土石來源以乙○○之名義與簡秋容訂立委任同意書，
將簡秋容所有坐落桃園縣龜山鄉○○段社后坑大湖頂小段一九六｜一地號土地委由乙
○○處理整地，同意桃園砂石行在該地採取土石，嗣於同年四月一日，甲○○、乙○
○、戴麗珠三人與丙○○訂立經營權承包契約書，將桃園砂石行之經營權轉讓予丙○
○承受，丙○○明知簡秋容（已於八十四年十二月一日死亡）所有前開土地為山坡地
，於該山坡地取土石，應擬具水土保持計畫，送請各該目的事業主管機關核定，並監
督實施方可為之。竟未依規定，於八十三年四月一日起，假整地之名，僱用不知違法
開採之不詳姓名之司機、工人在前揭土地上非法採取砂石，再運至桃園砂石場加工處
理後出售牟利。迨同年四月十八日為桃園縣政府派員查獲，斯時經非法採取土石開挖
面積約○‧○五○○公頃，桃園縣政府乃依法裁罰地主簡秋容並限期改善，詎丙○○
仍置之不理繼續濫採濫挖土石，迨同年五月二十七日水土保持法公告實施同年月二十
九日起生效後，丙○○依然漠視法令，仍繼續非法採取土石謀利。至同年五月三十一
日，經桃園縣政府會同相關單位，在現場查獲丙○○僱用不知情之司機王張安駕駛挖
土機在採取砂石，開挖面積經測量除一九六｜一地號土地外擴及私人土地一九六、一
九六｜二、一九四｜二地號土地（以上三筆土地經行政院於六十八年二月六日府農山
字第一二○一六六號公告為山坡地）。開挖現場未加設防止沖刷及排水設施，未做坡
面保護措施，且為挖土機出入所開挖之道路，水土已流失滑落至下方桃八線道路上，
影響道路安全，妨害水源涵養，阻塞排水致生公共交通往來危險，即加以取締，再循
線至桃園砂石場查扣挖土機二台、碎石加工機一組等情。因而撤銷第一審此部分科刑
判決，改判論處丙○○在私人山坡地，未經同意從事採取土石之經營，致生水土流失
罪刑，固非無見。
惟查(一)、按水土保持法第三十二條第一項之罪，以「在公有或私人山坡地、或國、公
有林區或他人私有林區內未經同意擅自墾殖、占用或從事同法第八條第一項第二款至
第五款之開發、經營或使用，致生水土流失或毀損水土保持之處理與維護設施」為要
件，且含有竊佔罪之性質，故該罪除在保護水土資源之保育法益外，尚在保護個人之
財產法益。此與同法第三十三條第三項之係對於有使用權者未依規定對山坡地為保育
利用所設處罰規定，其僅單純在保護水土資源並不相同。是行為人一擅自開發行為而
觸犯上開二罪名時，自應依想像競合之規定從一重處斷。原判決既認上揭一九六｜一
地號土地部分係有權使用；其餘一九六、一九六｜二、一九四｜二地號土地部分係未
經同意，擅自採取土石，則應同時成立上揭二罪，乃原判決僅認成立同法第三十二條
第一項之罪，自有適用法則不當之違法。(二)、修正前山坡地保育利用條例第三十四條
第一項之擅自墾殖經營罪，以未經土地所有權人同意，或對於山坡地無使用權源，竟
違反同條例第十條之規定擅自墾殖、占用或開發經營、使用為其構成要件。而同條例
第三十五條第三項則係對於有使用權者未依規定對山坡地為保育、利用所設處罰之規
定，兩者犯罪之成立要件不同，處罰亦異。原判決事實欄內對於丙○○所開墾之山坡
地中，既認定部分為無使用權源而擅自開墾，部分為有使用權源之土地而未依規定為
保育、利用，則丙○○之行為應同時成立同條例第三十四條第一項及第三十五條第三
項之罪，原判決僅認成立同條例第三十五條第三項之罪，亦有未合。(三)、水土保持法
係山坡地保育利用條例之特別法。依法規競合之特別關係理論，自應依水土保持法部
分論斷其罪刑，原判決認係想像競合犯，有適用法則不當之違法。(四)、卷查桃園縣政
府上開取締違法採取土石之處分書，係指簡秋容、丙○○於簡秋容之上開一九六｜一
號土地違規採取砂石，未及同段一九六、一九六｜二、一九四｜二號土地，此觀上開
處分書自明。而丙○○辯稱：該山坡地先前由三德礦坑公司開發三次，才造成現狀，
證人王張安於警局供明：「丙○○於八十三年五月二十九日晚上七時以電話通知我到
桃園砂石場面談，以每米二十七元之代價僱用我開採砂石，我於八十三年五月三十一
日下午一時前去開採，同日下午三時為警取締，土石尚未載走」等語在卷（見偵查卷
第十五頁），則本件違法開發之範圍如何，攸關事實之認定，亦應一併查明。(五)、扣
案之挖土機二台、鏟土機一台、碎石加工機一組，依丙○○所書立之切結保管書固載
明為其所有，惟其與桃園砂石行所簽訂之承包經營移交清點資產契約書載明上開機具
為桃園砂石行所有，交與丙○○使用，錡某於承包期間內不得變賣（見第一審卷第四
十頁、四十一頁），證人王張安於警局中亦供明：現場所查扣之ＫＡＴＯ牌中型怪手
為其所有，而王張安所涉違反山坡地保育利用條例案件，業經台灣桃園地方法院以八
十五年度易緝字第九九號刑事判決判決無罪在案（見偵查卷第十五頁背面，本院八十
六年台上字第一四一八號卷二十八頁），則上開機具能否諭知沒收，尚堪研求。以上
或係上訴意旨所指摘，或為本院得依職權調查之事項，應認原判決關於丙○○部分有
撤銷發回更審之原因。
二、被告甲○○、乙○○部分：
原判決以公訴意旨略以：被告乙○○、甲○○夥同丙○○於八十三年三月二十五日在
桃園縣龜山鄉桃園砂石場與簡秋容謀議，將簡秋容所有坐落桃園縣龜山鄉○○段社后
坑大湖頂小段一九六｜一地號屬保育區內山坡地，開挖整地，挖取之土石則載往乙○
○、甲○○、丙○○共同經營之前述砂石場處理後出售牟利，乙○○於同年四月一日
依前述決議指使丙○○僱請不詳姓名者，以挖土機前往上述山坡地擅自整地挖取土石
，迄八十三年四月八日或九日，經該鄉公所人員制止而仍不停止，丙○○又於同年五
月三十一日再僱請具有犯意聯絡之王張安以挖土機前往挖掘，王張安則委請具犯意聯
絡之王榮擴前往共同挖掘，嗣於同日下午三時許，王張安、王榮擴在場挖掘時，為桃
園縣政府取締人員會同警察當場查獲，其時該山坡地林木已遭挖掘殆盡，岩石裸露，
土石鬆動，土石隨時有崩落傷害山坡下緊鄰之道路行人及房舍，發生公共危險之事，
遭挖掘濫墾之面積並廣達如原判決附表黑色部分所示，因認被告乙○○、甲○○共犯
山坡地保育利用條例第三十五條第三項罪嫌云云。經審理結果，以查無證據足以證明
甲○○、乙○○犯罪，因而撤銷第一審關於甲○○、乙○○部分之科刑判決，改判諭
知甲○○、乙○○均無罪，固非無見。
惟查審理事實之法院，本乎發現實質的真實本旨，對於案內一切與罪名之成否、論罪
科刑有關之證據，除認為不必要者外，均應詳為調查，然後基於調查所得之心證以為
判斷事實之基礎，故證據雖已調查，若尚有其他必要部分並未調查，即與證據未經調
查無異，如遽行判決，仍難謂無刑事訴訟法第三百七十九條第十款所稱應於審判期日
調查之證據，而未予調查之判決當然違背法令。再共同正犯，係共同實施犯罪行為之
人，在共同意思範圍內，各自分擔犯罪行為之一部，相互利用他人之行為，以達其犯
罪之目的，其成立不以全體均行參與實施犯罪構成要件之行為為要件。如行為人以自
己共同犯罪之意思，事前同謀，而由其中一部分人實行犯罪之行為者，亦應認為共同
正犯，使之對於全部行為所發生之結果，負其責任。原審雖採信甲○○、乙○○所辯
已於八十三年四月一日將桃園砂石場（行）之經營權轉讓予丙○○，丙○○所為與其
等無關之辯解，而為甲○○、乙○○有利之認定。然卷查已故簡秋容於警局供稱「我
同意乙○○開採該段之砂石，乙○○要那些砂石作何用途我不清楚，有無申請我不知
道」。甲○○於警局亦供承「該土地是地主簡秋容所有，簡秋容有允許開採砂石，我
們沒有向有關單位申請開採，因曾向縣政府建設課請示但被打回票，約挖了三天時間
，而採取土石後，再運往臨近桃園砂石廠篩選加工後，再出賣給建築商，我們係有四
名股東，經由股東會議結果由另股東丙○○負責經營，而每月由丙○○發給大股東新
台幣（下同）二萬元，小股東一萬元，我屬於小股東」「（問你是否知道在山林保育
區盜採砂石是違法的，警方查獲時你是否在場？）因知道才把經營權由股東丙○○全
權負責」。丙○○於警局時稱「當時是地主簡秋容與乙○○訂委任整地同意書後，乙
○○交給我處理後，我才請王張安以挖土機處理該地」。檢察官偵查中，丙○○並供
承「（問和簡秋容事何人接觸？）甲○○、乙○○及我三人有接觸，條件是我們三人
講好接觸。所僱用挖土機、運費四月部分是公司花的，昨天五月三十一日這次是我出
的」「八十三年三月二十六日簡秋容與乙○○訂協議書可挖地，在四月一日我開始挖
，是乙○○叫我去挖的」「（問訂協議書時簡秋容、乙○○、甲○○及你四人均在場
並知此事？）是」「（問如何分股？）有賺沒賺一股要給五千元，由我總負責去挖，
但要去挖地，四個人都講好」「合夥除挖協議書上的地外，亦合夥經營砂石場？）是
，股份相同，挖的砂要運到砂石場」「（問訂協議書時甲○○是否在場？）在場，挖
土的事他亦知道，乙○○、簡秋容亦知情」。甲○○並供認第一次在四月初，挖有三
、四千米，這次被抓不知有挖多少等情（見偵查卷第四頁背面、第九頁背面、第十三
頁、第六十四至六十七頁）。上揭不利於甲○○、乙○○之重要證據，與判斷其等是
否因知違法採取砂石，始事前共同商議，僅由丙○○對外負責，實際上甲○○、乙○
○仍共同經營砂石場（行），至有關係。原審未查明釐清，遽行判決，自有應於審判
期日調查之證據，而未予調查及理由不備之違法。檢察官上訴意旨，執以指摘原判決
此部分不當，為有理由，應認原判決關於甲○○、乙○○部分有發回更審之原因。
據上論結，應依刑事訴訟法第三百九十七條、第四百零一條，判決如主文。
中      華      民      國    九十一    年      一      月    二十四    日
                              最高法院刑事第三庭
                                  審判長法官  陳  錫  奎
                                        法官  洪  清  江
                                        法官  李  伯  道
                                        法官  呂  丹  玉
                                        法官  洪  佳  濱
      右正本證明與原本無異
                                              書  記  官
中      華      民      國    九十一    年      一      月     三十     日
